【裁判字號】    91,上易,3375
【裁判日期】    920218
【裁判案由】    詐欺
【裁判全文】
臺灣高等法院刑事判決                          九十一年度上易字第三三七五號
    上  訴  人
    即 自訴 人  甲○○
    被      告  乙○○
右上訴人因自訴被告詐欺案件，不服臺灣宜蘭地方法院九十一年度自字第七號，中華
民國九十一年十一月五日第一審判決，提起上訴，本院判決如左：
    主  文
上訴駁回。
    理  由
一、自訴意旨略以：自訴人甲○○於民國（下同）八十九年六月二十八日，就其所有
    坐落宜蘭縣礁溪鄉○○路十八號五樓之二房屋，與被告乙○○簽訂租賃契約，被
    告支付訂金，以需屋恐急，請求先行住進，表示租金餘款隔些日再付清，並請求
    押金新台幣（下同）五千元下月再行支付，並開立八十九年七月十五日面額五千
    元之本票一紙以取信自訴人。被告聲稱已有人欲購買其字畫，現在正洽談格式，
    故急需工作場地趕工，一旦交貨就有錢能支付租金與押金，自訴人見其筆跡確實
    漂亮，不疑有他而陷於錯誤判斷與被告訂定租賃契約。詎被告自簽約日起即拖欠
    租金或以分期給付之方式以為應付，直到同年十月二十八日起即不再支付租金或
    兌現支票押金，自訴人屢次催討租金或請其遷出均未果，其後被告於九十年一月
    七日簽下切結書同意於九十年一月二十三日遷出亦再度食言，迄至同年二月二十
    八日才逕自搬離，期間共積欠房屋租金、電費、電器修繕費共計二萬三千三百八
    十二元。被告以行銷茶葉為名，賣字畫為餌，急需工作室為手段，施用詐術使自
    訴人陷於錯誤，與被告簽訂租賃契約，使自訴人交付房屋供被告使用，被告卻不
    支付租金及水電費，因認被告涉有刑法第三百三十九條之詐欺罪嫌云云。
二、按犯罪事實應依證據認定之，無證據不得推定其犯罪事實。又不能證明被告犯罪
    ，應諭知無罪判決。刑事訴訟法第一百五十四條、第三百零一條第一項定有明文
    。又刑法第三百三十九條第一項、第二項詐欺罪之成立，以意圖為自已或第三人
    不法所有，以詐術使人將本人或第三人之物交付，或以詐術得財產上之不法利益
    或使第三人得之為犯罪構成要件。所謂詐術，必須被詐欺人因其詐術而陷於錯誤
    ，若其所用方法，不能認為詐術，亦不致使人陷於錯誤，即不構成該罪（參看最
    高法院四十六年台上字第二六○號判例）。
三、自訴人認被告乙○○涉有刑法第三百三十九條之詐欺罪嫌，無非係以：被告明知
    無業亦無收入，卻詐稱業已有人購買其字畫，急需工作場所趕工，使自訴人陷於
    錯誤而與被告簽訂房屋租賃契約，受有租金等損失共計二萬三千八百八十二元，
    並提出房屋租賃契約書、本票、切結書、被告乙○○名片影本各乙份、存證信函
    影本兩份、估價單、被告債務清單各乙份等（見原審卷第三頁至第六頁、第二十
    一頁、第六十三頁、第二十七頁至第二十八頁、第三十四頁至第三十五頁），為
    其論據。
四、惟經查：
    自訴人與被告於八十九年六月二十八日簽訂房屋租賃契約，雙方約定租賃期間自
    八十九年六月二十八日至九十年六月二十八日，每月租金五千元，有房屋租賃契
    約書乙份附卷可稽（見原審卷第三頁至第五頁），而自訴人於本院審理時供稱：
    被告共付了八十九年六、七、八、九月，四個月的租金共二萬元（見本院九十二
    年二月十一日審判筆錄），則被告訂約後曾就部分租金債務為履行，足徵被告應
    非自始即無繳交租金之意思，要難認被告自始即有何不法所有之意圖。另自訴人
    於原審審理時亦供稱：「我認為乙○○跟我租房子的時候他要做寫書法的場所，
    因為他說有人要買他的書法‧‧‧他寫了書法作品但是一直都沒有人向他買，所
    以他從頭到尾都沒有將錢還給我‧‧‧」等語（見原審卷第六十頁），復於本院
    訊問時供稱：「‧‧‧他還跟我說有人訂了他的字畫，希望用我的房子來作畫，
    他字寫的很漂亮，我有看過，結果根本沒有人訂他的字畫。」等語（見本院九十
    二年一月八日訊問筆錄）。依自訴人所供：曾目睹被告之書法作品，且被告所書
    寫之書法很漂亮。足認被告於訂約當時向自訴人聲稱：有人欲購買其字畫等情，
    應非屬子虛。是被告於訂約當時並未有施用何詐術，自不得以被告訂約後有未依
    約履行之情形，即遽認被告有詐欺之犯行。又自訴人於原審審理時曾庭呈被告所
    出示之名片影本乙張（見原審卷第六十三頁），並於上訴狀中載稱：自訴人曾依
    名片所示之電話查證，雖有茶葉行，惟被告與茶葉行老闆間亦有債務糾紛等語（
    附於本院九十二年一月八日訊問筆錄之前）。足認該名片並非虛假，僅被告與該
    茶葉行老板尚有債務糾紛而已。再者，自訴人雖稱被告曾簽立切結書，同意於九
    十年一月二十三日搬遷，惟未依約履行云云。然此僅屬自訴人是否得依契約關係
    或其他民事上之法律關係對被告主張權利之問題，非可即認為係使自訴人陷於錯
    誤之詐術手段。綜合自訴人上揭所陳，實難據此認定自訴人係因被告施用詐術而
    陷於錯誤訂立上揭契約，亦難僅據被告有未按時繳交房租甚或有積欠租金之客觀
    事實，即認被告自始有詐欺之不法意圖。是本件應屬民事上之糾葛，核被告所為
    與刑法第三百三十九條第一項、第二項詐欺罪之構成要件並不相符。此外，復查
    無其他積極之證據足證被告有詐欺犯行，原審諭知被告無罪，經核並無不合。
五、自訴人提起上訴，仍執前詞，指摘原判決不當云云。惟本件查無其他積極證據足
    認被告有詐欺之犯行，即不能科被告以刑責，自訴人之上訴為無理由，應予駁回
    。
六、被告經合法傳喚，無正當理由不到庭，爰不待其陳述，逕行判決。
據上論斷，應依刑事訴訟法第三百六十八條、第三百七十一條，判決如主文。
中      華      民      國    九十二    年     二     月      十八      日
                            臺灣高等法院刑事第三庭
                                審判長法  官  張連  財
                                      法  官  黃  金  富
                                      法  官  林  明  俊
右正本證明與原本無異。
不得上訴。
                                      書記官  蕭  進  忠
中      華      民      國    九十二    年     二       月    十八      日


司法院資訊處製作；財團法人民間司法改革基金會備份。
